【裁判字號】    92,訴,334
【裁判日期】    920930
【裁判案由】    商業會計法等
【裁判全文】
臺灣板橋地方法院刑事判決                          九十二年度訴字第三三四號
    公  訴  人  臺灣板橋地方法院檢察署檢察官
    被      告  甲○○
    選任辯護人  曾國龍律師
右列被告因違反商業會計法等案件，經檢察官提起公訴（九十一年度偵字第二一六八
六號），本院判決如左：
    主  文
甲○○行使從事業務之人，明知為不實之事項，而登載於其業務上作成之文書，足以
生損害於公眾及他人，處有期徒刑貳月，如易科罰金，以佰元折算壹日。
    事  實
一、甲○○係址設臺北縣汐止市○○○路○段二七之一號八樓鼎家有限公司（下簡稱
    鼎家公司）之負責人，並以製作各類所得扣繳暨免扣繳憑單為其附隨業務之人，
    其明知與鼎家公司之代工者丁○○係承攬關係，且丁○○另行延攬之代工者與丁○○亦係承攬關係，皆非鼎家公司僱用之員工而無僱傭關係存在，因丁○○係以
    私人名義承攬致無法開立發票，竟要求丁○○提供身分證影本供其報稅，並於收
    受丁○○輾轉自戊○○處（右二人偽造文書部分，現經本院以九十一年度訴字第
    一六五二號案件審理中）取得之丙○○、己○○、庚○○及乙○○（下簡稱丙○○四人）之身分證影本，得知該四人之年籍資料後，於民國九十年上旬某日，在
    鼎家公司內，利用不知情之成年會計小姐，連續在其業務上作成之各類所得扣繳
    暨免扣繳憑單上，填載丙○○四人於八十九年度，分別向鼎家公司支領工資新台
    幣（下同）十六萬七千二百九十三元、十六萬九千五百九十六元、十六萬九千九
    百三十六元、十六萬九千八百六十元，進而持該各類所得扣繳暨免扣繳憑單向財
    政部臺灣省北區國稅局（起訴書誤載為臺北縣稅捐稽徵處瑞芳稽徵所）申報扣抵
    八十九年度營利事業所得稅而行使之，足以生損害於丙○○四人及稅捐稽徵機關
    對於稅捐稽徵之正確性。嗣因接獲上述不實各類所得扣繳暨免扣繳憑單之丙○○
    四人經由其四人任職之必榮有限公司（下簡稱必榮公司）向甲○○反應，甲○○
    立即將載有丙○○四人於八十九年度向鼎家公司支領工資之各類所得扣繳暨免扣
    繳憑單撤銷，致未生逃漏稅捐之結果。
二、案經臺灣板橋地方法院檢察署檢察官自動檢舉偵查起訴。
    理  由
一、訊據被告甲○○就其擔任負責人之鼎家公司之代工者丁○○處，收受其要求提供
    報稅之丙○○四人之身分證影本，得知該四人之年籍資料後，於上述時地，在各
    類所得扣繳暨免扣繳憑單上，填載丙○○四人於八十九年度，分別向鼎家公司支
    領工資十六萬七千二百九十三元、十六萬九千五百九十六元、十六萬九千九百三
    十六元、十六萬九千八百六十元，並持該各類所得扣繳暨免扣繳憑單向財政部臺
    灣省北區國稅局申報扣抵鼎家公司八十九年度營利事業所得稅等情固直承不諱，
    惟矢口否認有何行使業務登載不實之犯行，並辯稱：伊經營之鼎家公司係生產蒸
    氣清洗機外銷之廠商，相關零組件均由民間家庭代工製作後，再組裝完成，而家
    庭代工模式均係由代工頭即丁○○將零件取回，再分由其下游之家庭完成，再由
    丁○○向各家庭收件交回鼎家公司並按件計酬，故鼎家公司實不知丁○○將零組
    件交由何家庭製作，且丁○○於八十九年間，向鼎家公司領取之家庭代工報酬共
    八十一萬一千二百零二元，因鼎家公司支付丁○○上開代工報酬為公司成本，而
    丁○○及其下游家庭皆非營利事業單位，並無發票可供開具，且所得稅扣繳憑單
    上亦無代工費之欄位，最接近者則為薪資，是以，伊始據丁○○提供之丙○○四
    人之身分證影本資料，在各類所得扣繳暨免扣繳憑單上，填載丙○○四人於八十
    九年度，分別向鼎家公司支領工資，並持該各類所得扣繳暨免扣繳憑單向財政部
    臺灣省北區國稅局申報扣抵八十九年度營利事業所得稅云云。經查：
（一）丙○○四人之身分證影本，係與其四人同在必榮公司工作之戊○○趁無人注意
      之際，於八十九年九月某日晚上，在必榮公司影印後，於八十九年十二月中旬
      某日，以每枚五百元之代價，在臺北縣新莊市丹鳳國小前售予丁○○，並獲取
      二千元之代價等情，分據證人戊○○、丁○○及必榮公司廠長陳世芳於警偵訊
      及本院調查中陳明屬實（詳臺灣板橋地方法院檢察署九十年度偵字第一七二八
      三號偵查卷宗第五頁至第九頁、第二五頁、第二七頁及其反面、第三四頁反面
      、本院九十二年三月十八日訊問筆錄第八頁至第九頁、四月二十四日訊問筆錄
      第二頁），且互核相符，是以，此部分自堪信為真實。
（二）而丙○○四人皆非鼎家公司之員工，更未支領鼎家公司分文薪資，然該四人竟
      於九十年間，陸續收受載有其四人於八十九年度，分別向鼎家公司支領事實欄
      所示之薪資之各類所得扣繳暨免扣繳憑單乙節，業據證人丙○○四人及陳世芳
      於警詢及本院調查中陳明屬實（詳上開偵查卷宗第十一頁至第十七頁、本院九
      十二年三月十八日訊問筆錄第四頁至第五頁），並有其四人之各類所得扣繳暨
      免扣繳憑單四紙在卷足憑（附於上開偵查卷宗第十九頁、第二十頁）。
（三）再者，被告填載上述不實之各類所得扣繳暨免扣繳憑單後，進而持該各類所得
      扣繳暨免扣繳憑單向財政部臺灣省北區國稅局申報扣抵八十九年度營利事業所
      得稅乙節，亦為被告所是承（詳本院九十二年二月二十日訊問筆錄第三頁），
      而被告此舉，顯足以生損害於丙○○四人及稅捐稽徵機關對於稅捐稽徵之正確
      性，亦灼然至明。
（四）至被告雖以前情置辯，然：丁○○非鼎家公司僱用之員工，而係鼎家公司之代
      工業者，並係論件計酬之事實，此為被告及丁○○一致供承無訛（詳上開偵查
      卷宗第二五頁、第三○頁、本院九十二年二月二十日訊問筆錄第三頁），且因
      丁○○係以私人名義向鼎家公司承攬，致無法提供發票，被告遂要求丁○○提
      供他人之身分證供鼎家公司報稅等情，亦為被告所是認（詳本院九十二年二月
      二十日訊問筆錄第三頁），並據證人丁○○陳明無訛（詳本院九十二年三月十
      八日訊問筆錄第八頁），則丁○○與鼎家公司間顯係承攬關係，且丁○○另行
      延攬之代工者與丁○○亦係承攬關係，皆非鼎家公司僱用之員工，當屬無疑，
      則被告顯知鼎家公司與鼎家公司代工者丁○○所提供身分證影本之所有權人間
      ，並無僱傭關係存在甚明，乃其竟指示不知情之成年會計小姐將上開支領工資
      不實之事項填載於各類所得扣繳暨免扣繳憑單上，其自難辭登載不實之罪責，
      殆屬無疑。
（五）是以，被告前開所辯，顯係卸責之詞，不足採信。本案事證明確，被告犯行，
      堪予認定，應依法論科。至被告選任辯護人聲請本院函文會計師公會查詢家庭
      代工之報稅方式，核與本案無涉，自無調查之必要，附此敘明。
二、按各類所得扣繳暨免扣繳憑單，乃附隨於業務而製作，此種扣繳憑單內容如有不
    實，而足生損害於公眾或他人，即係犯業務上登載不實文書之罪名（最高法院七
    十年度第九次刑事庭會議決議內容可資參照），查被告明知丙○○四人並非鼎家
    公司員工而無僱傭關係存在，竟將丙○○四人之薪資支出列於鼎家公司八十九年
    度各類所得扣繳暨免扣繳憑單上，並持以行使，核其所為，係犯刑法第二百十六
    條之行使第二百十五條之業務登載不實文書罪。而其偽造各類所得扣繳暨免扣繳
    憑單業務登載不實文書之低度行為為行使之高度行為所吸收，不另論罪。又其利
    用不知情之成年會計小姐製作上開不實之各類所得扣繳暨免扣繳憑單，並持向財
    政部臺灣省北區國稅局申報而行使之行為，係為間接正犯。至公訴人固認被告與
    丁○○、戊○○係共同正犯關係云云，然本件不實之各類所得扣繳暨免扣繳憑單
    ，係被告利用不知情之成年會計小姐為之，而戊○○僅係出售丙○○四人之身分
    證影本予丁○○，丁○○僅係將戊○○出售之丙○○四人之身分證影本交付予被
    告，皆未參與犯罪構成要件之製作不實之各類所得扣繳暨免扣繳憑單行為，且查
    無證據足資證明丁○○、戊○○與被告有何共同之犯意聯絡，是以，丁○○、戊○○應僅係幫助犯而已，從而，公訴人此部分所認容有誤會，附此敘明。爰審酌
    被告素無前科，有臺灣高等法院被告全國前案紀錄表乙份在卷可稽，素行良好，
    經丙○○四人反應後，即立即向財政部臺灣省北區國稅局將載有丙○○四人於八
    十九年度向鼎家公司支領工資之各類所得扣繳暨免扣繳憑單撤銷，惟否認犯行之
    態度，兼衡被告犯罪之動機、目的、手段等一切情狀，量處如主文所示之刑，並
    諭知易科罰金之折算標準。
三、公訴意旨另認：各類所得扣繳暨免扣繳憑單係屬商業會計憑證，被告製作不實之
    商業會計憑證，並持向財政部臺灣省北區國稅局（起訴書誤載為臺北縣稅捐稽徵
    處瑞芳稽徵所，已如前述）提出申報，使之營業成本增加，營利所得減少，藉以
    逃漏鼎家公司營利事業所得稅，因認被告此部分另涉犯商業會計法第七十一條第
    一款之填製不實商業憑證罪嫌及稅捐稽徵法第四十一條納稅義務人以詐術逃漏稅
    捐之罪嫌云云。然查：
（一）商業會計法第十五條所規定之商業會計憑證分「原始憑證」與「記帳憑證」二
      類；所謂「原始憑證」，係指證明交易事項發生之經過，而為造具記帳憑證所
      根據之憑證；「記帳憑證」，則指證明處理會計事項人員之責任，而為記帳所
      根據之憑證。至於所得稅之扣繳義務人依所得稅法第八十九條第三項填發之免
      扣繳憑單，或依同法第九十二條開具之扣繳憑單，其用意在於方便稅捐稽徵機
      關蒐集及掌握課稅資料，以利稅捐之核課，並非證明交易事項發生之經過而為
      造具記帳憑證，或證明處理會計事項人員之責任而為記帳所根據之憑證，自難
      認係商業會計法所稱「原始憑證」或「記帳憑證」，最高法院九十一年度臺上
      字第七四一一號判決意旨可供參考，準此，公訴人認被告所填載之不實之各類
      所得扣繳暨免扣繳憑單，係屬商業會計法所稱之會計憑證，因而請求依商業會
      計法第七十一條第一款之填製不實會計憑證罪論處云云，顯有不當。
（二）次按稅捐稽徵法第四十一條所規定之逃漏稅捐罪，依其文義解釋及該條無處罰
      未遂犯規定之情形以觀，應認係結果犯，必納稅義務人以詐術或其他不正當之
      方法為逃漏稅捐之手段，並因而造成逃漏稅捐之結果，始成立該罪，最高法院
      七十六年度台上字第二○八號、八十三年度台上字第二一五七號判決意旨可資
      參照。本件被告雖持不實之各類所得扣繳暨免扣繳憑單向財政部臺灣省北區國
      稅局申報，固如前述，然嗣接獲上述不實各類所得扣繳暨免扣繳憑單之丙○○
      四人，經由必榮公司向被告反應，被告立即向財政部臺灣省北區國稅局將載有
      丙○○四人於八十九年度向鼎家公司支領工資之各類所得扣繳暨免扣繳憑單撤
      銷，業據被告供承在卷（詳本院九十二年二月二十日訊問筆錄第三頁），核與
      證人丙○○四人陳稱之情節相符（詳本院九十二年三月十八日訊問筆錄第七頁
      ），再經本院以電話向財政部臺灣省北區國稅局查詢，承辦人員林淑娟亦答稱
      ：因丙○○四人於八十九年度並未領有鼎家公司之薪資，據此推論，鼎家公司
      應係申報後主動刪除，從而，本件應無生逃漏稅娟之問題等語無訛（詳本院辦
      理刑案電話查詢登記表），是以，被告雖持不實之各類所得扣繳暨免扣繳憑單
      虛報丙○○四人之薪資，然既未生逃漏鼎家公司八十九年度營利事業所得稅之
      結果，依上開判決意旨說明，自不得以稅捐稽徵法第四十一條納稅義務人以詐
      術逃漏稅捐論處。
（三）綜上，此二部分應屬不能證明，惟公訴人認此二部分與上開經本院論罪科刑之
      行使業務登載不實文書罪部分，有牽連犯之裁判上一罪關係，本院爰不另為無
      罪判決之諭知，附此敘明。
據上論斷，應依刑事訴訟法第二百九十九條第一項前段，刑法第二百十六條、第二百
十五條、第四十一條第一項前段，罰金罰鍰提高標準條例第一條前段、第二條，判決
如主文。
本案經檢察官陳孟黎到庭執行職務。
中      華      民      國      九十二      年      九    月  三十      日
                                  臺灣板橋地方法院刑事第四庭
                                      法  官  游  秀  雯
右正本證明與原本無異。
如不服本判決，應於判決送達後十日內，向本院提出上訴狀。
                                      書記官  陳  姿  利
中      華      民      國      九十二      年      九    月  三十      日
附錄本案論罪科刑法條全文：
刑法第二百十五條
從事業務之人，明知為不實之事項而登載於其業務上做成之文書，足以生損害於公眾
或他人者，處三年以下有期徒刑、拘役或五百元以下罰金。
刑法第二百十六條
行使第二百十條至第二百十五條之文書者，依偽造、變造文書或登載不實事項或使登
載不實事項之規定處斷。


司法院資訊處製作；財團法人民間司法改革基金會備份。
